最高法院民事判決　　　　　　一○○年度台上字第一七一八號
上　訴　人　藍 高 精
訴訟代理人　張 毓 桓律師
　　　　　　王 元 勳律師
　　　　　　李 怡 欣律師
被 上訴 人　陳藍秀真
　　　　　　蕭藍秀美
　　　　　　徐 谷 懷
　　　　　　徐 紫 綾
　　　　　　徐 格 麟
　　　　　　徐 世 光
　　　　　　藍 秀 貞
　　　　　　林　　雪
　　　　　　藍 伯 儒
　　　　　　藍 高 容
　　　　　　黃 惠 銘
　　　　　　黃 守 晃
　　　　　　藍 景 祥
　　　　　　Amelie La.
　　　　　　Adrien La.
上列當事人間請求返還共有物等事件，上訴人對於中華民國一○
○年三月八日台灣高等法院第二審更審判決（九十五年度重家上
更(一)字第六號），提起上訴，本院判決如下：
    主  文
上訴駁回。
第三審訴訟費用，由上訴人負擔。    
    理  由
本件被上訴人主張：伊之被繼承人藍蔭鼎與藍吳玉霞育有上訴人
及被上訴人藍高容、藍高勳、陳藍秀真、蕭藍秀美、藍秀貞及藍
俊煜（已死亡，由藍景祥、Catherine Lan、Amelie Lan、Adrie
n Lan 承受訴訟）、黃藍素蓮（已死亡，由黃惠銘、黃守晃聲明
承受訴訟）及徐藍雅清（已死亡，由被上訴人徐世光、徐格麟、
徐紫綾、徐谷懷為其繼承人）等子女。藍蔭鼎於民國六十八年二
月四日死亡，留有如原判決附表所示之畫作（下稱系爭畫作），
應由藍吳玉霞及上列子女繼承。嗣藍吳玉霞於七十六年十月九日
死亡，系爭畫作仍為兩造繼承之遺產，經遺產分割而為分別共有
，縱未分割亦屬兩造公同共有，上訴人不得單獨占有。詎上訴人
未經全體繼承人同意，擅自占有系爭畫作，提供各機關展覽，侵
害全體繼承人之權利等情，爰依民法七百六十七條、第八百二十
一條、第八百二十八條之法律關係，求為命上訴人將系爭畫作返
還予伊及其他全體共有人之判決（藍俊煜等人在第一審原請求上
訴人返還系爭畫作與伊等人，在原審擴張請求上訴人返還系爭畫
作與被上訴人及其他共有人全體）。
上訴人則以：第一審原告藍俊煜等人未對全體繼承人起訴，當事
人為不適格。又藍蔭鼎生前即將系爭畫作贈與予伊，系爭畫作屬
伊所有，且系爭畫作屬動產，始終由伊保管，推定伊合法占有。
再縱系爭系爭畫作屬遺產，迄未協議分割，伊為公同共有人之一
，其權利義務及於系爭畫作之全部，被上訴人起訴請求排除伊之
權利，於法不合等語，資為抗辯。
原審以：查藍蔭鼎之繼承人有藍俊煜、藍高容、徐藍雅清、蕭藍
秀美、黃藍素蓮、陳藍秀真、藍高勳、藍秀貞及上訴人藍高精等
九人，徐藍雅清、藍素蓮業已死亡，第一審原告藍俊煜等已追加
繼承人蕭藍秀美、陳藍秀真、黃藍素蓮、藍秀貞、藍高勳、藍高
容、徐世光、徐格麟、徐紫綾、徐谷懷為當事人，及由黃藍素蓮
之繼承人黃惠銘、黃守晃承受訴訟，並無當事人不適格之情形。
次查系爭畫作為藍蔭鼎所畫，於藍蔭鼎死後由上訴人占有等情，
為上訴人所不爭執。被上訴人主張系爭畫作為兩造繼承之遺產，
上訴人不得單獨占有等語，上訴人則辯稱藍蔭鼎生前已將系爭畫
作贈與伊，伊為合法占有人云云。按占有人於占有物上，行使之
權利，推定其適法有此權利，民法第九百四十三條固有明文。惟
占有人以占有之事實，而主張占有物之所有權者，必爭執此所有
權之人無相反之證明，或其所提出之反證無可憑信，始依民法第
九百四十三條規定，生推定之效力，最高法院三十九年台上字第
一二七號著有判例。證人施翠峰證稱：藍蔭鼎死後，由藍蔭鼎之
配偶藍吳玉霞將保管於鼎廬內之系爭畫作提供予雄獅美術雜誌拍
攝，辦理專刊紀念等語；又藍吳玉霞於七十六年十一月二十八日
死亡後，系爭畫作於八十年間出借予國立故宮博物院展覽，上訴
人不爭執藍吳玉霞保管於鼎廬內並提供予雄獅美術雜誌拍攝，辦
理專刊紀念之畫作與伊於八十年間出借予國立故宮博物院展覽之
畫作相同，且有六十九年二月期雄獅美術雜誌及國立故宮博物院
借展文物藝術品登錄單所附畫作及目錄可憑，可見系爭畫作於藍
蔭鼎死後，仍置於鼎廬內，由其配偶藍吳玉霞保管，未交付或贈
與上訴人。再參以藍蔭鼎生前曾分別將其畫作一至三幅贈送予子
女等情，經陳藍秀真、黃藍素蓮、蕭藍秀貞、徐世光陳述無訛，
益證藍蔭鼎生前不可能將二十六幅之系爭畫作一併贈與上訴人。
是上訴人辯稱系爭畫作係藍蔭鼎交付贈與予伊，伊係合法占有云
云，自不足採信。至證人佘國養雖證實上訴人於六十八年六、七
月間籌備展覽，曾持系爭畫作委託伊設計裝框；系爭畫作於八十
年底在故宮、八十七年在國立歷史博物館展覽，但其證稱伊未求
證系爭畫作是否為上訴人所有等語，此項證言仍難為上訴人有利
之認定。系爭畫作應屬藍蔭鼎之遺產，被上訴人無法證明兩造已
有分割之協議，則於遺產分割前，為兩造公同共有，足以認定。
按公同共有物之處分及其他之權利行使，除法律另有規定，應得
公同共有人全體之同意，民法第八百二十八條第三項（修正前為
八百二十八條第二項）定有明文。被上訴人既否認有同意上訴人
將系爭畫作交付展覽，即否認上訴人有單獨處分及管理系爭畫作
之權，則上訴人未經全體公同共有人同意，擅將系爭畫作交付國
立故宮博物院展覽，即非屬合法。上訴人不能證明藍蔭鼎生前交
付或贈與系爭畫作予伊，有單獨所有或管理權，亦未證明有其他
合法占有之權源，其一人單獨占有，對其餘共有人即屬無權占有
。從而，被上訴人依民法第七百六十七條、第八百二十八條規定
，請求上訴人將系爭畫作返還予伊及其他共有人全體，為有理由
，應予准許等詞，爰將第一審所為被上訴人敗訴判決一部廢棄，
改判如其聲明，於法洵無不合。末查被上訴人在第一審起訴即主
張系爭畫作為兩造繼承之遺產，為分別共有或屬兩造公同共有，
本於物上請求權，訴請上訴人返還，被上訴人在原審所主張為訴
訟標的之法律關係亦屬相同，原審依民法第七百六十七條、第八
百二十八條規定而為裁判，未逾越被上訴人請求訴訟標的法律關
係之範圍。次按繼承人有數人時，在分割遺產前，各繼承人對於
遺產全部為公同共有；且公同共有人對共有物之處分及其他之權
利行使，除法律或契約另有規定外，應得公同共有人全體之同意
，非任何一人所得私擅占有，或為處分或管理、使用、收益。故
繼承人中之一人，並無單獨占有或為管理、使用、收益遺產之權
利，如未經全體繼承人同意，任意占有遺產之全部或一部或為管
理、用益時，自屬侵害他繼承人之公同共有權。其他繼承人得本
於所有權請求除去其妨害或請求向全體共有人返還。上訴人未經
全體繼承人同意，單獨占有系爭畫作並交付國立故宮博物院展覽
，為原審認定之事實，則被上訴人主張上訴人無權占有系爭畫作
，侵害其他繼承人之權利，因而請求上訴人向全體共有人返還，
洵屬正當。原審為上訴人敗訴判決，核無違背法令。上訴意旨，
指摘原判決不當，求予廢棄，非有理由。
據上論結，本件上訴為無理由。依民事訴訟法第四百八十一條、
第四百四十九條第一項、第七十八條，判決如主文。
中    華    民    國  一○○  年    十    月    七    日
                      最高法院民事第二庭
                          審判長法官  吳  正  一  
                                法官  葉  勝  利  
                                法官  阮  富  枝  
                                法官  黃  義  豐  
                                法官  劉  靜  嫻  
本件正本證明與原本無異
                                      書  記  官  
中    華    民    國  一○○  年    十    月   十七   日
                                                      Ｑ